【裁判字號】    91,簡,291
【裁判日期】    920609
【裁判案由】    空氣污染防制法
【裁判全文】
臺北高等行政法院判決                              九十一年度簡字第二九一號
    原      告  甲○○
    被      告  臺北縣政府
    代  表  人  蘇貞昌縣長）.
    訴訟代理人  乙○○
                丙○○
右當事人間因空氣污染防制法事件，原告不服行政院環境保護署中華民國九十一年一
月十六日環署訴字第○九○○○七六九三八號訴願決定，提起行政訴訟。本院判決如
左：
    主  文
原告之訴駁回。
訴訟費用由原告負擔。
    事  實
緣原告所有車號ＱＯＬ—一九五號輕型機車（下稱系爭機車）於民國（下同）八十九
年三月一日十六時行經台中市○○路及柳州東路口，經民眾檢舉其機車排氣狀況不佳
，案經被告所屬環境保護局據該檢舉資料，於九十年二月十三日以九十北環二字第六
二五一號函雙掛號通知原告應於文到三十日內逕往定檢站作機車檢測，檢測完妥後將
回報單用掛號寄回銷案，未於三十日內寄回回報單或相關銷案資料者，視同未完成改
善，將依法處分罰鍰新台幣（下同）五千元。惟原告未於規定期限內前往指定地點接
受檢測並將回報單寄回銷案，被告遂以其違反行為時空氣污染防制法第三十八條規定
，依同法第六十一條規定，以九十年六月十四日府環二字第○六八一三八號處分書裁
處原告五千元罰鍰。原告不服，提起訴願，遭決定駁回，遂向本院提起行政訴訟。茲
摘敘兩造訴辯意旨如次：
甲、原告起訴意旨略謂：
一、原告接獲被告通知系爭機車經人檢舉排放黑煙，嗣接獲被告以原告違反空氣污染
    防制法據以裁處之處分書，惟原告於八年前車禍受傷住院而行動不便，且系爭機
    車已報廢，原告並無機車，何來排放廢氣，經原告於訴願程序主張上開事實，並
    主張該機車已報廢致未能如期受檢，被告於訴願答辯書主張機車報廢非屬其業務
    ，無權受理云云，惟依訴願法第六十三條第二項：「．．必要時得通知訴願人、
    參加人或利害關係人到達指定處所陳述意見。」、第六十四條：「訴願審議委員
    會主任委員得指定委員聽取訴願人、參加人或利害關係人到場之陳述。」之規定
    ，訴願決定機關未行調查或檢驗，逕駁回原告之訴願，顯屬違法。
二、原告因車禍受傷，行動不便，孤苦無依，如何為原處分所稱之行為，被告及訴願
    決定機關均不予理會，逕以訴願法第六十七條規定認不必要調查，顯屬違法。
三、依行政訴訟法第四條、第一百九十六條及第二百條第三款規定，訴請撤銷被告所
    為之罰鍰處分，並於判決中為回復原狀之必要處置，訴訟費用由被告負擔。
乙、被告答辯意旨略謂：
一、按「汽車車型排氣審驗合格證明之核發、撤銷及交通工具排放空氣污染物之檢驗
    、處理辦法，由中央主管機關會同交通部定之。」、「違反依第三十八條所定之
    辦法者，處新台幣五千元以上二十萬元以下罰鍰，並通知限期補正或改善．．」
    空氣污染防制法第三十八條及第六十一條定有明文。另按「人民於發現有污染之
    虞車輛之日起七日內，得以書面、電話、傳真或電子郵件敘明車號、車種、發現
    時間及地點向各級主管機關檢舉。」使用中汽車排放空氣污染物檢舉及獎勵辦法
    第四條第一項復有明文。是以，本案受理民眾舉發程序合乎法令之規範。
二、按「使用中交通工具不定期檢驗由各級主管機關於．．或其他適當地點施行，或
    由主管機關通知於期限內至指定地點接受檢驗。」、「依本辦法所規定之檢驗及
    處理，不得規避、妨礙或拒絕。．．違反前項規定者，依本法第六十一條規定處
    罰。」交通工具排放空氣污染物檢驗及處理辦法第九條及第十五條定有明文。系
    爭機車經民眾檢舉為烏賊車，經被告於九十年二月十三日發函通知原告於文到三
    十日內前往定檢站實施定期檢驗，惟原告逾期仍未前往受檢，被告始予裁處，是
    原告經通知逾期未到檢之違規事實明確，被告依法裁處並無違法不妥。
三、按「受理訴願機關應依職權或囑託有關機關或人員，實施調查、檢驗或勘驗，不
    受訴願人主張之拘束。受理訴願機關應依訴願人或參加人之聲請，調查證據。但
    就其申請調查之證據中認為不必要者，不在此限。」訴願法第六十七條第一項及
    第二項定有明文。原告於九十年十月二十九日以申請書主張系爭機車業已報廢，
    惟經查詢轄區單位得知該機車尚為正常使用並為原告所有，並無原告所稱之情事
    ，足見被告依法行政並無違法，亦無逾越權限或濫用權力之情事。
四、原告之訴顯無理由，請駁回原告之訴，訴訟費用由原告負擔。
    理  由
一、按「．．交通工具排放空氣污染物之檢驗、處理辦法，由中央主管機關會同交通
    部定之。」、「違反依第三十八條所定之辦法者，處新台幣五千元以上二十萬元
    以下罰鍰，並通知限期補正或改善，屆期仍未補正或完成改善者，按次處罰。」
    為行為時空氣污染防制法第三十八條及第六十一條所規定。次按「交通工具排放
    空氣污染物之檢驗分類如下：一、汽車（包括機器腳踏車）：．．使用中車輛檢
    驗：包括定期檢驗、不定期檢驗、抽驗及申請牌照檢驗。」、「使用中交通工具
    不定期檢驗由各級主管機關於車（機）場、站、道路、港區、水域或其他適當地
    點施行，或由主管機關通知於期限內至指定地點接受檢驗。」、「依本辦法所規
    定之檢驗及處理，不得規避、妨礙或拒絕。．．違反前項規定者，依本法第六十
    一條規定處罰。」交通工具排放空氣污染物檢驗及處理辦法第三條第一項第一款
    第四目、第九條及第十五條復有明文。
二、本件原告所有車號ＱＯＬ—一九五號輕型機車於八十九年三月一日十六時行經台
    中市○○路及柳州東路口，經民眾檢舉其機車排氣狀況不佳，案經被告所屬環境
    保護局據該檢舉資料，以九十年二月十三日九十北環二字第六二五一號函雙掛號
    通知原告應於文到三十日內逕往定檢站作機車檢測，檢測完妥後將回報單用掛號
    寄回銷案，未於三十日內寄回回報單或相關銷案資料者，視同未完成改善，將依
    法處分罰鍰五千元，惟原告未於規定期限內前往指定地點接受檢測並將回報單寄
    回銷案，被告認原告規避拒絕檢測，乃以九十年六月十四日府環二字第○六八一
    三八號處分書裁處原告五千元罰鍰，原告不服，提起訴願遭駁回之事實，有檢舉
    案件查詢作業單、系爭機車車籍基本資料表、被告所屬環境保護局通知函、掛號
    郵件收件回執、處分書、訴願決定書等附原處分卷及訴願卷可稽，堪認屬實。
三、原告主張其於八年前車禍受傷而行動不便，且系爭機車已報廢致未能如期受檢，
    依訴願法第六十三條第二項及第六十四條之規定，訴願決定機關未行調查或檢驗
    ，逕駁回原告之訴願，顯屬違法云云。惟查，被告所屬環境保護局依行為時空氣
    污染防制法第三十八條授權訂定之「交通工具排放空氣污染物檢驗及處理辦法」
    規定，對於使用中車輛得實施不定期檢驗，是被告所屬環境保護局依據民眾檢舉
    資料，以九十年二月十三日九十北環二字第六二五一號函雙掛號郵寄「台北縣機
    車空氣污染物檢測站地址一覽表」及「回報單」各一份予原告，通知其應於文到
    三十日內逕往定檢站作機車檢測，並於通知函內說明若未於期限內接受檢測，將
    依法處分等語，職是，原告若因故無法於規定期限內受檢，自可於期限內事先向
    被告申請延期或說明系爭機車待報廢等情，查被告所屬環境保護局九十年二月十
    三日九十北環二字第六二五一號函，業經原告蓋章收受送達，有掛號郵件收件回
    執附原處分卷為憑，且為原告所是認，則原告於九十年四月十日收受上開函後，
    既未於規定期限內將其所有機車至指定地點接受檢驗，被告依首揭規定，裁處其
    最低罰鍰額度五千元罰鍰，於法即屬無違。況依卷附機車車籍基本資料表所載，
    車號ＱＯＬ—一九五號輕型機車仍為原告所有，並無原告所述機車報廢之情事，
    且原告於九十年四月十日收受被告所屬環境保護局九十年二月十三日九十北環二
    字第六二五一號函後，迄至被告作成處分時，亦未前往監理機關辦理系爭機車之
    報廢事宜，直到九十年九月二十八日收受處分書後，方於九十年十月二十九日以
    申請書向被告所屬環境保護局主張車已報廢，惟其所訴，尚乏具體事證，自無從
    作為有利於原告之認定。按訴願法第六十三條第二項及第六十四條之規定，亦須
    以受理訴願機關認為「必要時」得通知到場陳述意見，本件原告違規事證明確，
    已如前述，則受理訴願機關認為本案毋須通知原告到場陳述意見，亦難指該訴願
    決定有何違法之處。
四、綜上所述，原告所有系爭機車並未遵期前往檢測，被告裁處原告最低罰鍰額度五
    千元罰鍰，徵諸首揭規定，並無違誤，訴願決定予以維持，亦無不合。原告仍執
    前詞，訴請撤銷，為無理由，應予駁回。又本件原告尚未繳納罰鍰，有被告提出
    之到案資料登錄表影本為憑，原告主張依行政訴訟法第一百九十六條為回復原狀
    之必要處置，尚嫌無據。再者，本件處分為負擔處分，非人民依法申請之案件，
    且原告所提起者為撤銷訴訟，非課予義務訴訟，則原告援引行政訴訟法第二百條
    第三款規定，訴請命被告作成原告所申請內容之行政處分乙節，顯屬誤會。
五、本件適用簡易訴訟程序，爰不經言詞辯論逕為判決，併予敘明。
據上論結，本件原告之訴為無理由，爰依行政訴訟法第二百三十三條第一項、第二百
三十六條、第九十八條第三項前段，判決如主文。
中    華    民    國    九十二      年      六      月        九        日
                          臺 北 高 等 行 政 法 院   第 六 庭
                                                  法  官  曹瑞卿
右為正本係照原本作成。
本件以訴訟事件所涉及之法律見解具有原則性者為限，始得於本判決送達後二十日內
向本院提出上訴狀並表明上訴理由，如已於本判決宣示後送達前提起上訴者，應於判
決送達後二十日內補具上訴理由（均按他造人數附繕本），且經最高行政法院許可後
方得上訴。
中    華    民    國    九十二      年      六      月        九        日
                                                  書記官  方偉皓


司法院資訊處製作；財團法人民間司法改革基金會備份。
